【裁判字號】    95,訴緝,14
【裁判日期】    951030
【裁判案由】    詐欺
【裁判全文】
臺灣苗栗地方法院刑事判決              95年度訴緝字第14號
公  訴  人  臺灣苗栗地方法院檢察署檢察官
被      告  丙○○
選任辯護人  李添興律師
上列被告因詐欺案件，經檢察官提起公訴（94年度核退偵字第13
號）及移送併辦（95年度偵字第259 號），被告於準備程序為有
罪之陳述，本院合議庭裁定由受命法官獨任進行簡式審判程序，
判決如下：
    主  文
丙○○連續幫助意圖為自己不法之所有，以詐術使人將本人之物
交付，處有期徒刑陸月，如易科罰金，以銀元參佰元即新臺幣玖
佰元折算壹日。
    事實及理由
一、犯罪事實
    丙○○可預見一般人租借金融帳戶使用，常與財產犯罪密切
    相關，且取得他人存摺及提款卡之目的，在於掩飾或隱匿因
    自己重大犯罪所得財物或財產上利益。詎丙○○竟基於幫助
    之概括犯意，分別為下列幫助詐欺取財之犯行：
（一）於民國94年1 月3 日，在中國信託商業銀行新竹分行開立
      帳號000000000000號帳戶，並於開戶日至同年1 月5 日間
      某日，在不詳地點，將上開帳戶之存摺及提款卡連同密碼
      一併交付不詳姓名年籍之詐欺集團成年人。嗣該集團成員
      ，基於詐欺之犯意，於94年1 月2 日，假借「宏海數位生
      活館」之名義，在電話中向乙○○自稱係該生活館之主任
      徐亮仲，佯稱乙○○業已抽中獎金新臺幣（下同）120 萬
      元，並提供電話供其撥打詢問中獎領款事宜，致乙○○陷
      於錯誤後，要求乙○○於同年1 月5 日匯款30萬元至丙○○上開帳戶，乙○○乃請友人游雅惠於當日如數匯款至上
      開帳戶。
（二）於94年1 月31日，在新竹國際商業銀行銅鑼分行開立帳號
      0000000000000 號帳戶，並於開戶日至同年3 月8 日間某
      日，在苗栗縣公館交流道附近某處，將上開帳戶之存摺及
      提款卡連同密碼一併交付不詳姓名年籍之綽號「小陳」之
      詐欺集團成年成員。嗣該集團成員，基於詐欺之犯意，於
      94年3 月8 日，撥打電話向甲○○佯稱可到自動櫃員機操
      作辦理退稅，致甲○○陷於錯誤，依指示至中華郵政公司
      自動櫃員機操作，轉出89989 元至丙○○所開立之上開帳
      戶。
二、證據名稱：
（一）被告於本院之自白。
（二）被害人乙○○、甲○○於警詢中之指訴。
（三）中國信託銀行新竹分行帳號000000000000號帳戶之申請書
      影本、帳戶歷史交易清單各1 份。
（四）新竹國際商業銀行銅鑼分行函覆之開戶資料及交易明細表
      各1份。
三、法律適用比較：
    查被告行為後，刑法於94年2 月2 日修正公布，並於95年7
    月1 日施行，而有關新舊法之比較，應就罪刑有關之共犯、
    連續犯、牽連犯加重等暨其他法定加減原因（如身分加減）
    與加減例等一切情形，綜其全部罪刑之結果而為比較（最高
    法院95年第8 次刑事庭會議決議參照）：
（一）被告行為時之刑法第30條第1項、第2項分別規定：「幫助
      他人犯罪者，為從犯。雖他人不知幫助之情者，亦同」、
      「從犯之處罰，得按正犯之刑減輕之」，而行為後新法第
      30條第1項、第2項則規定：「幫助他人實行犯罪行為者，
      為幫助犯。雖他人不知幫助之情者，亦同。」、「幫助犯
      之處罰，得按正犯之刑減輕之」，本件被告行為依修正前
      或修正後之規定，均構成幫助犯，且修正後之新法對於幫
      助犯刑度部分並無更動，是上開新法之規定，並未有利於
      被告。
（二）關於連續犯之規定，因行為後新法業已刪除第56條連續犯
      之規定，此刪除雖非犯罪構成要件之變更，但顯已影響行
      為人刑罰之法律效果，自屬法律有變更，依新法第2 條第
      1 項規定，比較新、舊法結果，仍應適用較有利於被告之
      行為時法律即舊法論以連續犯。
（三）關於易科罰金部分。被告於行為時之刑法第41條第1 項前
      段規定：「犯最重本刑為5 年以下有期徒刑以下之刑之罪
      ，而受6 個月以下有期徒刑或拘役之宣告，因身體、教育
      、職業、家庭之關係或其他正當事由，執行顯有困難者，
      得以1 元以上3 元以下折算1 日，易科罰金。」又被告行
      為時之易科罰金折算標準，即修正前罰金罰鍰提高標準條
      例第2 條前段（現已刪除）規定，就其原定數額提高為10
      0 倍折算1 日，則本件被告行為時之易科罰金折算標準，
      應以銀元300 元折算1 日，經折算為新臺幣後，應以新臺
      幣900 元折算為1 日。惟95年7 月1 日修正公布施行之刑
      法第41條第1 項前段則規定：「犯最重本刑為5 年以下有
      期徒刑以下之刑之罪，而受6 個月以下有期徒刑或拘役之
      宣告者，得以新臺幣1 千元、2 千元或3 千元折算1 日，
      易科罰金。」比較修正前後之易科罰金折算標準，以95年
      7 月1 日修正公布施行前之規定，較有利於被告，本件應
      依刑法第2 條第1 項前段，適用修正前刑法第41條第1 項
      前段規定。
（四）再查被告行為後，業已增訂刑法施行法第1條之1，並規定
      ：「中華民國94年1月7日刑法修正施行後，刑法分則編所
      定罰金之貨幣單位為新臺幣。94年1月7日刑法修正時，刑
      法分則編未修正之條文定有罰金者，自94年1 月7 日刑法
      修正施行後，就其所定數額提高為30倍。但72年6 月26日
      至94年1 月7 日新增或修正之條文，就其所定數額提高為
      3 倍。」是就現行刑法中，有關於罰金刑處罰之規定已有
      修正，惟經比較增訂之刑法施行法第1 條之1 與被告行為
      時之罰金罰鍰提高標準條例第1 條前段、現行法規所定貨
      幣單位折算新臺幣條例第2 條結果，二者規定適用之結果
      並無不同，則本件即依被告行為時之舊法即依罰金罰鍰提
      高標準條例第1 條前段為法條適用之依據，附此敘明。
（五）綜合上述條文修正前、後之比較，及最高法院前揭決議、
      修正後刑法第2條第1項前段、後段規定之「從舊、從輕」
      原則，本件應適用被告行為時之法律，即修正前刑法之相
      關規定，予以論處。
四、論罪理由：
（一）核被告所為，係犯刑法第30條、第339 條第1 項之幫助詐
      欺取財罪。查被告提供其所有之金融機構帳戶予上開詐騙
      集團，供收受詐欺取財犯罪所得之用，對上開犯罪之遂行
      產生實質助力，起訴書雖記載被告係涉犯刑法第30條、第
      340 條之幫助常業詐欺罪嫌，及臺灣苗栗地方法院檢察署
      檢察官移送併案部分（95年度偵字第259 號）記載被告除
      涉犯上開法條外，另涉犯刑法第30條、洗錢防制法第9 條
      第2 項之幫助洗錢罪嫌，惟經蒞庭檢察官於95年9 月4 日
      本院審理時到庭更正，並據以論告（見本院卷第65頁），
      依檢察一體原則，應以蒞庭檢察官到庭更正之刑法第30條
      、第339 條第1 項為檢察官所引應適用之法條，故本件無
      變更起訴法條之問題，併此敘明。被告為幫助犯，應依修
      正前刑法第30條第2 項減輕其刑。被告連續2 次幫助詐欺
      取財之行為，時間緊接，方法相同，所犯係構成要件相同
      之罪，顯係基於概括犯意反覆為之，為連續犯，應依修正
      前刑法第56條規定以1 罪論，並加重其刑，且先加後減之
      。
（二）臺灣苗栗地方法院檢察署檢察官移送併案部分（95年度偵
      字第259號）雖未據起訴，惟與前揭已起訴部分有連續犯
      裁判上一罪之關係，為起訴效力所及，自應併予審理。
（三）臺灣臺中地方法院檢察署95年度偵字第1225號、第 16289
      號移送併辦意旨略以：被告丙○○基於常業詐欺之犯意，
      與真實姓名年籍不詳綽號「阿三」、「小陳」、「小林」
      之成年男子等人，共組詐欺集團，以傳遞退稅及中獎等不
      實訊息之方式，使被害人李子函、郭素月、蔡景雄、余志
      家、蔡佩純、吳怡芳、劉金梅、甘邱麗華、張阿妹、陳冠
      融、廖志濱等人陷於錯誤，而匯款至指定之帳戶，復透過
      「小陳」將提款卡及密碼交付並告知丙○○，丙○○取得
      該提款卡及密碼後，由李秀燕至自動櫃員機提領現金，丙○○領得現金後，隨即以詐欺集團提供偽造之「張志章」
      、「林明文」、「蔡文佑」、「武志強」證件，將現金郵
      寄予詐騙集團，被告丙○○每次從事提領現金之行為，可
      獲得1000元之報酬等犯行，因認被告涉犯刑法第339 條第
      1 項詐欺罪及第212 條偽造特種文書罪嫌，而被告此詐欺
      犯行，與本院審理本件起訴幫助詐欺犯行，有連續犯之裁
      判上一罪關係，爰移送併案審理云云。惟查：
   1、訊之被告供稱：(1)於94年8 月間，見報應徵臨時業務，受
      綽號「小林」、「小陳」之成年男子委託提款，乃先後以
      其2 人所交付之提款卡於94年8 月25日，在台中商業銀行
      領取2 萬元，於同年月30日，在台中市○○路上之萬泰銀
      行領取1 萬8 千元，於94年9 月6 日欲領取41萬元時，在
      台中市○○路○ 段6 號被警查獲，領款後將現金用信封袋
      裝好寄放在全航客運，署名「陳先生」，或「林先生」會
      派人拿取，每次領款之代價為1 千元等語（見臺中市警察
      局刑案偵查卷宗第9 頁之警詢筆錄），其於偵查中亦為相
      同之供述（見臺灣臺中地方法院檢察署94年度核退字第30
      15號卷第7 、8 頁）；(2)於95年5 月24日，向姓名年籍不
      詳綽號「阿華」之成年男子借款2 萬元，「阿華」告知幫
      他把存摺寄到台北市承德站之方式，可以抵債，被告遂先
      後於95年6 月7 日晚上8 時許、同年7 月初晚上8 時許，
      幫「阿華」寄送物品，於95年7 月20日，在台中市○○區
      ○○路1 段軍福路口，為警查獲等語（見臺中市警察局刑
      案偵查卷宗第9 、10頁之警詢筆錄），其於偵查中亦為相
      同之供述（見臺灣臺中地方法院檢察署95年度偵字第1628
      9 號卷第5 、6 頁），而就(1)部分之事實，核與同案被告
      王景昌、廖鎮源於警詢、偵查中所供述之情節相符，而併
      案卷內除前開3 人供述外，查無其他綽號「阿三」、「小
      林」、「小陳」及李秀燕之證詞，是本件僅能認定被告於
      前揭時、地，受姓名年籍不詳綽號之「小林」、「小陳」
      所託領取款項，及受綽號「阿華」委託寄物，至於其他部
      分犯行則無從查證，故認被告前揭犯行之行為型態與本件
      已起訴部分及臺灣苗栗地方法院檢察署95年度偵字第259
      號併案部分之行為型態（後2 者均係單純提供帳戶供他人
      犯罪使用）顯然不同。
   2、又被告嗣於本院審理時供稱：「（94年幫人家領錢是去應
      徵業務的工作？）對。」「（95年幫阿華寄東西，是為了
      還阿華的錢？）對。」「（所以94、95年那兩次，你是臨
      時起意？）對」等語（見本院卷第113 、115 頁），再佐
      以被告起訴部分及臺灣苗栗地方法院檢察署95年度偵字第
      259 號併案部分之犯罪時間均係發生在94年1 月間，與前
      開(1)之犯罪時間即94年8 月，相隔達半年以上；與(2)之犯
      罪時間即95年5 月24日，更相隔達1 年以上，足認被告前
      開犯行均係因積欠債務臨時起意，主觀上難認係基於概括
      犯意而為之。
   3、末按現行刑法關於正犯、從犯之區別，係以其主觀之犯意
      及客觀之犯行為標準，凡以自己犯罪之意思而參與犯罪，
      無論其所參與者是否犯罪構成要件之行為，皆為正犯，其
      以幫助他人犯罪之意思而參與犯罪，其所參與者，苟係犯
      罪構成要件之行為，亦為正犯，以幫助他人犯罪之意思而
      參與犯罪，其所參與者又為犯罪構成要件以外之行為，為
      從犯，最高法院著有25年上字第2253號判例意旨可資參照
      。被告經認定有罪之幫助詐欺犯行，係將自己之帳戶借與
      詐欺集團使用，而前開移送併辦意旨所示，被告係與綽號
      「阿三」、「小陳」、「小林」之成年男子共組詐欺集團
      詐騙他人，所為係犯刑法第339 條第1 項之詐欺罪。一為
      以從犯意思為之，一為以正犯意思為之，且無證據證明涉
      案集團相同，堪認前開移送併辦所示被告詐欺犯行與本件
      幫助詐欺犯行，無裁判上一罪之關係，該併案部分非本院
      所得審究，應退回由檢察官另行為適法處理。
五、應適用之法條：
（一）刑事訴訟法第273 條之1 第1 項、第299 條第1 項前段、
      第310 條之2 、第454 條第1 項。
（二）刑法第2 條第1 項前段、修正前刑法第56條、修正前刑法
      第30條、刑法第339 條第1 條、修正前刑法第41條第1 項
      前段。
（三）罰金罰鍰提高標準條例第1 條前段，修正前罰金罰鍰提高
      標準條例第2 條。
（四）現行法規所定貨幣單位折算新臺幣條例第2 條。
六、如不服本件判決，得自收受送達之日起10日內，向本院提起
    上訴。
本案經檢察官洪清秀到庭執行職務。
中    華    民    國    95    年    10    月    30    日
                  刑事第三庭  法  官  林卉聆
以上正本證明與原本無異。
如不服本判決，應於判決送達後10日內向本院提出上訴狀（應抄
附繕本）。告訴人或被害人如對於本判決不服者，應具備理由請
求檢察官上訴，其上訴期間之計算係以檢察官收受判決正本之日
期為準。
                              書記官  盧俊良
中    華    民    國    95    年    10    月    30    日
附錄論罪科刑之法條全文：
中華民國刑法第339條第1項
意圖為自己或第三人不法之所有，以詐術使人將本人或第三人之
物交付者，處5 年以下有期徒刑、拘役或科或併科1 千元以下罰
金。


司法院資訊處製作；財團法人民間司法改革基金會備份。
